【裁判字號】    94,家訴,318
【裁判日期】    950427
【裁判案由】    給付扶養費
【裁判全文】
臺灣臺中地方法院民事判決             94年度家訴字第318號
原      告  丁○○
            丙○○
            乙○○
兼上列三人
法定代理人  己○○    住同上
訴訟代理人  林玲珠律師
被      告  甲○○    住臺中縣.
上列當事人間請求給付扶養費事件，本院於民國九十五年四月十
三日言詞辯論終結，判決如下：
    主  文
被告應自民國九十四年十月一日起，分別至原告丁○○、丙○○
、乙○○成年之日止，按月於每月十日給付原告丁○○、丙○○
、乙○○扶養費各新臺幣壹萬貳仟元。如有一期遲誤履行，其後
之給付視為全部到期。
被告應給付原告己○○新臺幣參拾貳萬肆仟元，及自民國九十四
年十二月十七日起至清償日止，按週年利率百分之五計算之利息
。
原告其餘之訴駁回。
訴訟費用由被告負擔四分之三，餘由原告負擔四分之一。
本判決第一項於確定前已到期部分，得假執行，但被告如全額為
原告預供擔保，得免為假執行。
本判決第二項原告勝訴部分，得假執行。但被告如於假執行程序
實施前，以新臺幣參拾貳萬肆仟元為原告己○○預供擔保後，得
免為假執行。
    事實及理由
一、原告主張：
（一）被告與原告己○○原係夫妻關係，並育有未成年子女即原
      告丁○○（男、民國七十八年六月七日生）、丙○○（女
      、八十年八月十九日生）、乙○○（女、八十二年十一月
      十七日生）三人，嗣原告己○○與被告於九十一年四月八
      日離婚，並約定三名未成年子女權利義務由被告行使負擔
      ，復於九十三年十二月二十日起原告己○○與被告又重新
      約定改由原告晶鈴行使負擔三名子女之權利義務。
（二）兩造婚後購買坐落於臺中縣外埔鄉○○路二一三巷四號之
      三層樓透天房地乙棟（據估目前市值約新臺幣（下同）四
      百萬元）、車牌號碼ＴＩ－０五七號之八噸大貨車、喜美
      自小客車及車牌號碼ＣＲＭ－一五五號重型機車均歸被告
      取得，而被告駕駛該大貨車為第三人金享餘塑膠股份有限
      公司等公司載貨，最高收入曾達一個月十五萬元，平均每
      月亦有七、八萬元，可謂經濟能力甚佳，扶養三名子女不
      虞匱乏。惟被告自九十三年十二月二十日起，即拒絕支付
      原告丁○○、丙○○、乙○○三人任何扶養費，期間均賴
      原告己○○舉債扶養子女，雖經原告楊鈴迭向被告請求，
      被告迄今仍未支付分文。
（三）按父母對於未成年子女之扶養義務，不因結婚經撤銷或離
      婚而受影響，民法第一千一百十六條之二定有明文。次按
      扶養之方法，由當事人協議定之。不能協議，由親屬會議
      定之。親屬會議會員，應就未成年、禁治產人或被繼承人
      之左列親屬與順序定之：(1)直系血親尊親屬。(2)三親等內
      旁系血親尊親屬。(3)四親等內之同輩血親。親屬會議非有
      三人以上之出席，不得開會，非有出席會員過半數之同意
      不得為決議。民法第一千一百二十條、一千一百三十一條
      第一項、一千一百三十五條定有明文。原告丁○○、丙○○、乙○○三人之直系血親尊親屬，只有被告甲○○、原
      告己○○及祖父林福川，故應由第二順序且較年長之舅父
      楊朝生及阿姨楊金香共五人，為親屬會議之會員，經原告
      己○○召集親屬會議，且依法通知各會員，開會時並有己○○、楊朝生、楊金香三人出席，亦經出席會員全體同意
      被告應按月給付每人各一萬五千元而達成決議，則關於召
      集程序及決議方法即未與上開法令規定相悖，其決議自屬
      有效。退步言之，倘鈞院認原告丁○○、丙○○、乙○○
      三人之扶養費尚不能逕依親屬會議之決議定之，亦應依九
      十三年度臺中縣區家庭收支調查報告計算出每人每月支出
      一萬八千零三十元，作為扶養費給付標準
（四）再者，被告為避免支付扶養費，竟處分上開財產，致目前
      其名下財產僅留上開房地，且原告己○○於九十四年九月
      六日通知被告召開親屬會議，被告亦未到場開會，嗣經親
      屬會議決議被告應每月給付每名未成年子女扶養費各一萬
      五千元，原告已將該親屬會議紀錄送達被告收受，但被告
      亦置之不理。抑有進者，被告於九十四年九月初接獲親屬
      會議開會通知後，旋即辭去工作，並向土地銀行大甲分行
      設定抵押權最高限額六十六萬元，意圖令原告無法取得扶
      養費甚明。從而，原告丁○○、丙○○、乙○○依上開法
      律之規定及親屬會議之決議，自得向被告請求給付扶養費
      ，且基於被告未曾給付分文，爰請求以一次給付方式為之
      ，請求之金額如下：
      (1)丁○○部分：七十八年六月七日生，自九十四年十月份
        起至九十八年六月七日成年為止，可請求被告扶養四十
        五個月，以每月一萬五千計算，並依霍夫曼計算法扣除
        中間利息，得請求一次給付之金額為六十一萬七千四百
        七十八元（計算式：15,000元×41.00000000＝617,478
        元，元以下四捨五入）。
      (2)丙○○部分：八十年八月十九日生，自九十四年十月份
        起至一百年八月十九日成年為止，可請求被告扶養七十
        一個月，同上計算方式，可請求一次給付九十三萬一千
        二百四十四元（計算式：15,000元×62.00000000＝931
        ,2 44元，元以下四捨五入）。
      (3)乙○○部分：八十二年十一月十七日生，自九十四年十
        月份起至一百零二年十一月十七日成年為止，可請求被
        告扶養九十八個月，同上計算方式，可請求一次給付一
        百二十三萬零四百九十三元（計算式：15,000元×82.0
        0000000＝1,230,493元，元以下四捨五入）。
（五）再者，被告自九十三年十二月二十日起迄今均未盡扶養原
      告丁○○、丙○○、乙○○之責任，皆由原告楊菁鈴獨自
      負擔原告丁○○、丙○○、乙○○三人之扶養費，然被告
      之扶養義務並不因原告己○○已墊支扶養費而免除，是原
      告楊菁鈴自得依不當得利之法律關係，就九十三年十二月
      二十日起至九十四年九月三十日止代被告墊付之扶養費用
      ，共計四十二萬三千元（計算式：15,000元×3人×9月＋
      15,000元×3人×12日/30日＝423,000元），請求被告償
      還之等語。並聲明：被告應給付(1)原告丁○○六十一萬七
      千四百七十八元；(2)原告丙○○九十三萬一千二百四十四
      元；(3)原告乙○○一百二十三萬零四百九十三元；(4)原告
      己○○四十二萬三千元，及均自起訴狀繕本送達翌日起至
      清償日止，按年息百分之五計算之利息。
二、被告則以：被告確實對於原告丁○○、丙○○、乙○○負有
    扶養義務，但因被告目前名下僅有一棟房屋，無法一次給付
    原告丁○○、丙○○、乙○○、己○○等人全部之扶養費用
    或代墊付之扶養費用。此外，被告對於親屬會議所決議被告
    每月扶養子女之金額並無意見，但認為該數額即三名子女之
    扶養費用應由原告己○○與被告平均分擔等語置辯。並聲明
    ：原告之訴駁回。
三、原告主張原告己○○與被告原為夫妻關係，並育有原告丁○○、丙○○、乙○○三名未成年子女，嗣原告己○○與被告
    於九十一年四月八日離婚，並約定三名未成年子女權利義務
    由被告行使負擔，復於九十三年十二月二十日起原告己○○
    與被告又重新約定改由原告晶鈴行使負擔三名子女之權利義
    務，被告亦自九十三年十二月二十日起迄今未支付原告丁○○、丙○○、乙○○分文之扶養費等事實，業據原告提出戶
    籍謄本及離婚協議書、存證信函、親屬會議紀錄、回執聯（
    均影本）等件為證，並為被告所不爭執，原告此部分之主張
    ，堪信為真實。
四、按扶養之方法，由當事人協議定之。不能協議時，由親屬會
    議定之，民法第一千一百二十條亦定有明文。所謂「扶養之
    方法」，稽其意旨應有二，一為迎養於扶養義務人之家，一
    為支給一定生活必需品或費用，後者有定期給付與不定期給
    付，及設定養贍財產而供扶養權利人使用收益等各種方法（
    戴炎輝、戴東雄合著「中國親屬法」八十九年五月修訂版第
    五四一、五四二頁參照）。又按受扶養權利者，應否與負扶
    養義務者同居一家而受扶養，抑應彼此另居，由負扶養義務
    者按受扶養權利者需要之時期，陸續給付生活資料或撥給一
    定財產，由受扶養權利者自行收益以資扶養，係屬扶養方法
    之問題，依民法第一千一百二十條之規定，應由當事人協議
    定之，不能協議時，應由親屬會議定之。對於親屬會議之決
    議有所不服，或親屬會議仍不能議定時，始得向法院聲訴，
    請求法院判決定之（最高法院二十六年鄂上字第四○一號、
    四十五年臺上字第三四六號判例參照）。準此，關於扶養之
    方法，倘當事人不能協議時，固應由親屬會議定之，如未經
    親屬會議定之，而受扶養權利人逕向法院請求判決給付扶養
    費，其訴雖屬欠缺權利保護要件，然倘受扶養權利人主張請
    求扶養費，而扶養義務人並未主張以迎養於扶養義務人之家
    或其他扶養方法定其扶養方法，縱對扶養費之給付金額或給
    付有無理由之要件予以爭執，仍無所謂扶養方法不能協議之
    問題。查，原告丁○○、丙○○、乙○○即扶養權利人主張
    被告即扶養義務人應分別按月給付扶養費供其生活之用，業
    經親屬會議作成決議，而被告對於上開親屬會議所議定扶養
    方法（定期給付，不用迎養在家）並不爭執，僅對於原告丁○○、丙○○、乙○○請求之扶養費數額予以爭執，是被告
    對於以給付金錢供扶養權利人自行運用為扶養方法並無爭議
    ，縱其主張按月給付之金額與原告主張之金額有所不同，亦
    僅屬給付扶養費之數額有所不同，並非扶養方法之不同，顯
    見本件兩造對於給付扶養費之扶養方法無爭議。是本件應予
    審酌者為關於原告丁○○、丙○○、乙○○每月所需之扶養
    費用數額為何？原告己○○與被告應各負擔之數額為何？
五、次按父母對於未成年之子女，有保護及教養之權利義務。又
    對於未成年子女之權利義務，除法律另有規定外，由父母共
    同行使或負擔之，民法第一千零八十四條第二項、第一千零
    八十九條第一項前段定有明文。而我國就父母對未成年子女
    扶養之法律依據，不論學說、審判實務眾說紛云，有依民法
    第一千零八十九條、第一千零八十四條第二項、第一千一百
    十四條第一款，或親子關係本質義務。惟最高法院九十二年
    臺上字第二一九號判決謂：按父母對於未成年子女，有保護
    及教養之權利義務，民法第一千零八十四條第二項定有明文
    。所謂保護及教養之權利義務，包括扶養在內。自父母對未
    成年子女行使或負擔保護及教養之權利義務本質言，此之扶
    養義務應屬生活保持義務，與同法第一千一百一十四條第一
    款所定直系血親相互間之扶養義務屬生活扶助義務尚有不同
    ，故未成年子女請求父母扶養，自不受民法第一千一百一十
    七條第一項規定之限制，即不以不能維持生活而無謀生能力
    為限。是以，依民法第一千零八十四條第二項之規定，父母
    對於未成年子女本有保護教養之義務，此義務有包含扶養在
    內，則基於未成年人最佳利益之考量，未成年人自得依此規
    定，請求父母給付扶養費。本件原告己○○與被告既為原告
    丁○○、丙○○、乙○○之父母，依上揭說明，原告己○○
    與被告對於原告丁○○、丙○○、乙○○三人自負有保護教
    養之義務，並應共同負擔對於原告丁○○、丙○○、乙○○
    三人之扶養費用，而原告丁○○、丙○○、乙○○三人亦得
    依民法第一千零八十四條第二項之規定，對被告享有扶養費
    請求權，自屬當然。經查：
（一）再按扶養之程度，應按扶養權利者之需要，與負扶養義務
      者之經濟能力及身分定之。負扶養義務者有數人，而其親
      等同一時，應各依其經濟能力分擔義務，民法第一千一百
      十九條、第一千一百十五條第三項分別定有明文。且父母
      對於未成年子女之扶養義務，應係親子關係本質義務，故
      保護教養義務雖因親權關係變動，由父母一方行使負擔，
      但生活保持義務仍為親子本質義務，非為法律所創設之義
      務。故父母對於未成年子女保護教養費用之負擔，係本於
      父母子女間之親子關係當然發生，並不以有無行使親權為
      前提，未行使親權之父母，仍不能免除其保護教養費用負
      擔之義務。而被告係原告丁○○、丙○○、乙○○之父，
      自不能免除對原告三人保護教養費用負擔之義務。又原告
      己○○與被告既同為第一順位之扶養義務人，則依雙方各
      自陳述之學經歷、職業、健康狀況、經濟能力等、本院查
      詢之財產概況、稅務電子閘門資料結果、與卷附之財產資
      料所示，原告己○○方面，其名下無財產，目前每月收入
      約二萬元；被告方面，其名下有一筆土地暨房屋，以駕駛
      大貨車為業，及證人戊○○到庭亦證述略以：直至九十四
      年十月止，約六、七年，被告均係受僱於伊，從事送貨工
      作，淡季時月收入為四萬多元，旺季時收入為六、七萬元
      等語（本院九十五年三月二十日言詞辯論筆錄參照），此
      有原告己○○之所得資料清單、土地暨建物登記簿謄本、
      臺中商業銀行外埔分行九十五年度二月七日中外埔字第０
      九四０八九０００二七號函文暨被告存款之交易明細表、
      臺灣土地銀行大甲分行九十五年二月三日甲存字第０九五
      ００００三四五號函文暨被告存款之交易明細表、財政部
      臺中區國稅局九十五年一月二十五日檢附之被告九十一至
      九十三年度所得資料等件在卷可參。再者，原告己○○現
      年四十二歲、被告現年四十五歲，均正值壯年，且並非無
      工作能力。是依其等之經濟能力及現狀，且本院審酌原告
      丁○○、丙○○、乙○○現由原告己○○實際負責生活照
      顧及支出生活費用，其所付出之勞力亦非不能評價為扶養
      費之一部，認原告己○○與被告以一比四之比例各負擔原
      告丁○○、丙○○、乙○○之扶養費為適當。
（二）復參諸行政院主計處編印之臺灣地區家庭收支調查報告表
      ，九十三年度平均每戶家庭收支概況按地區分，關於臺中
      縣方面，每戶家庭消費支出為六十八萬二千一百四十三元
      、非消費支出為十五萬五千一百八十八元，每戶平均人數
      為三點八七人，依上開主計處統計資料計算，九十三年度
      臺中縣平均每人每月支出為一萬八千零三十元（計算式：
      (682143＋155 188)÷3.81÷12＝18030，元以下四捨五入
      ），此有原告所提出之行政院主計處九十三年度臺中縣家
      庭收支調查報告平均每戶家庭收支概況按地區分表影本乙
      份在卷可稽。徵之行政院主計處每年發布之『家庭收支調
      查報告』中，經常性支出包括消費性支出及非消費性支出
      ，其項目已經包括食衣住行育樂等生活範圍並且有居住區
      域之劃分，應該是目前較能正確反映國民生活水準之數據
      。而原告丁○○現年十七歲、丙○○現年十五歲、乙○○
      現年十三歲，均為未成年人，渠等所需生活等費用應不至
      於多於成年人。及經考量原告丁○○、丙○○、乙○○之
      親屬會議已於九十四年九月十一日作成決議載明：被告應
      按月於每月十日前給付原告丁○○、丙○○、乙○○扶養
      費用各一萬五千元，直至原告丁○○、丙○○、乙○○分
      別成年時止等語，此有親屬會議決議附卷足參，而上開親
      屬會議所決議之扶養費用數額與前揭行政院主計處之臺中
      縣九十三年度家庭收支調查報告之每月生活支出數額相比
      ，其金額尚屬較低，且被告於本院審理時亦表示對於親屬
      會議所議決之扶養費用數額無意見，但對於其與原告己○○應分擔之比例有爭執等語（同上開筆錄）。是本院根據
      目前社會經濟狀況與一般國民生活水準、兩造之經濟能力
      、社會地位、子女之需求、子女人數、其他應受扶養權利
      人之人數、以及實際負責照顧子女生活起居之一方其相較
      於他方有額外的時間及精力之支出等因素，予以調整子女
      扶養費用之總金額，並參酌上開行政院主計處之家庭收支
      調查報告及親屬會議之決議，認原告丁○○、丙○○、乙○○之扶養費用以每人每月一萬五千元計算為妥，由原告
      己○○與被告依一比四之比例負擔之，即被告每月應給付
      原告丁○○、丙○○、乙○○一萬二千元之扶養費，尚屬
      允當，應予准許。
（三）再者，扶養費乃維持受扶養權利人生活所需之費用，其費
      用之需求係陸續發生，而在行使負擔子女權利義務之一方
      ，其支出亦屬繼續性之給付，並非一次給付，故應以分期
      給付為原則，而本件除無其他特別情事足資證明有命扶養
      義務人一次給付之必要外，命扶養義務人一次給付鉅額之
      扶養費用總數亦不可能，且分期給付較能維持被告與未成
      年子女之關係。從而，原告請求被告分期給付未成年子女
      之扶養費用，應無理由。是本院認應命被告分期給付未成
      年子女丁○○、丙○○、乙○○之扶養費用，較為妥適，
      爰諭知被告應自九十四年十月一日起，分別至原告丁○○
      、丙○○、乙○○成年時止，按月於每月十日給付原告丁○○、丙○○、乙○○各一萬二千元之扶養費用，並定分
      期給付遲誤一期履行者，其後之期間視為亦已到期，以維
      子女之最佳利益。
（四）綜上所述，原告丁○○、丙○○、乙○○請求被告自九十
      四年十月一日起，分別至原告丁○○、丙○○、乙○○成
      年之日止，按月於每月十日給付丁○○、丙○○、乙○○
      扶養費用各一萬二千元，如遲誤一期履行，其後之給付視
      為亦已到期之部分，應予准許。逾此部分之請求，即無理
      由，應予駁回。
六、第按無法律上之原因而受利益，致他人受損害者，應返還其
    利益，雖有法律上原因，而其後已不存在者，亦同，民法第
    一百七十九條定有明文，而扶養義務人履行其本身之扶養義
    務，致他扶養義務人得因此不必盡其應盡之扶養義務而受有
    利益，此時他扶義務人所受之利益為「免履行扶養義務」之
    利益，而為履行扶養義務者即因逾其原應盡之義務，而受有
    損害，兩者間即有因果關係存在，是原告己○○依不當得利
    之法律關係，請求被告返還自九十三年十二月二十日起至九
    十四年九月三十日止原告己○○扶養原告丁○○、丙○○、
    乙○○，為被告盡扶養義務所受之損害，即有理由。本件原
    告丁○○、丙○○、乙○○自九十三年十二月二十日後即由
    原告己○○獨自扶養，已如前述，則原告己○○對於九十四
    年十月一日以前，其已負擔之全部原告丁○○、丙○○、乙○○之扶養費，自得依不當得利之規定請求被告返還，而原
    告丁○○、丙○○、乙○○就其上開期間已實際支出原告丁○○、丙○○、乙○○之扶養費用部分，雖未能提出確切支
    出單據憑證，惟衡以父母扶養子女多未留有支出單據之常情
    ，及原告己○○為原告丁○○、丙○○、乙○○之生母，亦
    與原告己○○同住，原告己○○確實有支出扶養費用，當屬
    無疑，是此等單據之欠缺不應構成原告己○○請求被告返還
    支出扶養費之障礙，自應由法院審酌一切情況，依所得心證
    定其數額，參諸前開所認原告丁○○、丙○○、乙○○平均
    每月之生活支出額度為一萬五千元，及被告應擔扶養費用為
    五分之四即一萬二千元，是原告己○○得請求被告返還自九
    十三年十二月二十日起至九十四年九月三十日止之不當得利
    金額，計九個月，共為三十二萬四千元（計算式：12000×3
    ×9＝324000元）之部分為有理由，應予准許。逾此部分之
    請求，即無理由，應予駁回。
七、末按，因命履行扶養義務之判決，就起訴前最近六個月及訴
    訟中履行期已到之部分，及所命給付之金額未逾五十萬元之
    判決，法院應依職權宣告假執行，民事訴訟法第三百八十九
    條第一項第二款、第五款均定有明文。本件主文第一項，屬
    命履行扶養義務之判決，包括起訴前最近六個月之部分及訴
    訟中履行期屆至之部分；另第二項部分，屬未逾五十萬元之
    判決，自均應由本院就原告勝訴部分，依職權宣告假執行如
    主文第五、六項所示。又本院既依職權宣告假執行，為衡平
    起見，並依民事訴訟法第三百九十二條之規定，併依職權准
    被告於假執行程序實施，為原告預供擔保，得免為假執行，
    併此敘明。
八、本件事證已臻明確，兩造其餘攻擊或防禦方法暨所提證據，
    均與本院心證之形成及判決結果，不生影響，爰不一一論述
    ，併此明。
九、訴訟費用負擔之依據：民事訴訟法第七十九條。
中    華    民    國    95    年    4    月    27     日
                  家事法庭    法  官  王靜秋
以上正本係照原本作成。
如對本判決上訴，須於判決送達後二十日之不變期間內，向本院
提出上訴狀（須附繕本）。
中    華    民    國    95    年    4    月    27     日
                              書記官

司法院資訊處製作；財團法人民間司法改革基金會備份。
